【裁判字號】    95,易,838
【裁判日期】    950728
【裁判案由】    詐欺
【裁判全文】
臺灣臺中地方法院刑事判決               95年度易字第838號
公  訴  人  臺灣臺中地方法院檢察署檢察官
被      告  丁○○
            乙○○
上二人共同
選任辯護人  蕭顯榮律師
上列被告等因詐欺等案件，經檢察官提起公訴（94年度偵續一字
第33號），本院判決如下：
    主    文
丁○○、乙○○均無罪。
    理    由
一、公訴意旨如後附起訴書所載。
二、按犯罪事實應依證據認定之，無證據不得認定犯罪事實，又
    不能證明被告犯罪者，應諭知無罪之判決，刑事訴訟法第15
    4條第2項、第301條第1項分別定有明文。另刑法第339條第1
    項詐欺取財罪之成立，以意圖為自己或第三人不法所有，以
    詐術使人將本人或第三人之物交付為要件，所謂以詐術使人
    交付，必須被詐欺人因其詐術而陷於錯誤，若其所用方法不
    能認為詐術，亦不致使人陷於錯誤，即不構成該罪（參最高
    法院46年台上字第260號判例），刑法第342條背信罪之成立
    ，以處理他人事務之人，有圖為自己或第三人得不法利益，
    或圖加損害於本人之意思，而故為違背其任務之行為為要件
    ，如僅因處理事務怠於注意，致其事務生不良之影響，則為
    處理事務之過失問題，既非故意為違背任務之行為，自不負
    若何罪責，且若本人利益之受損害，乃基於正當原因，並非
    不法，則因欠缺犯罪意思要件，亦難律以本罪（最高法院22
    年度上字第3537號、53年度台上字第2429號判例參照）。
三、本件公訴人認被告乙○○涉犯刑法詐欺取財罪嫌，無非係以
    被告乙○○明知民國92年10月份之管理服務費已於92年11月
    18日收取，且於收取同時拋棄違約金請求權，竟未撤回或縮
    減支付命令之聲請，使本院陷於錯誤，而核發支付命令為其
    論據。認被告丁○○涉犯刑法背信罪嫌，無非係以被告丁○○明知自己仍為合法之主任委員，收受被告乙○○聲請本院
    核發之支付命令後，竟未於法定期間內提出異議，任由該支
    付命令確定，致被告乙○○得以依據該確定之支付命令，聲
    請本院執行處對泛美大樓之公共基金強制執行為其依據。然
    訊之被告乙○○、丁○○，各堅詞否認有詐欺、背信之犯意
    ，被告乙○○辯稱：新管理委員會的委員曾找伊協商管理服
    務費之給付問題，因為委員們均無法確定何時可以付伊管理
    服務費，伊才於92年11月14日向本院聲請發支付命令，且當
    時管理委員會雖然鬧雙胞正在訴訟中，但伊認為被告丁○○
    擔任主任委員之舊管理委員會才是合法的，故寫法定代理人
    為丁○○，伊聲請發支付命令後，雖於92年11月18日委請丙○○收取新管理委員會所支付之92年10月份管理服務費新臺
    幣（下同）四萬九千五百四十四元，但伊不知道原聲請的支
    付命令可以縮減金額，方未向本院聲請縮減此部分之金額，
    伊於強制執行後，立即打電話給被告丁○○欲退還92年10月
    份溢收之管理服務費，惟被告丁○○回稱他們正在訴訟中，
    不知道誰是主任委員，等到確定誰是主任委員後再給他，又
    丙○○代伊收取92年10月份的管理服務費時，雖同時在收據
    上載寫：「因此將無解約與違約問題」等字，惟那不是表示
    伊拋棄違約金請求權，而是表示伊於92年11月12日暫時撤哨
    ，係因泛美大樓內部有爭議之故，待泛美大樓爭議釐清，伊
    將繼續服務該大樓，伊之撤哨行為並無解約與違約之問題等
    語。被告丁○○辯稱：伊認為被告乙○○聲請發支付命令是
    正當權利之行使，因為泛美大樓之公共基金遭銀行凍結，確
    實無法支付管理服務費造成違約之情形，伊才未對該支付命
    令異議，又新管理委員會之委員於92年11月18日給付被告乙○○92年10月份管理費乙事，伊並不知情等語。
四、經查，(一)被告丁○○以泛美大樓主任委員之身分與被告乙○○訂立之該份管理維護契約第6條第2項約定：「甲方（即泛
    美大樓管理委員會）應於每次月五日前，以現金或即期票據
    支付乙方（即被告乙○○）服務費用」（參發查卷第14頁）
    ，足徵本件泛美大樓管理委員會對於被告乙○○管理服務費
    之給付係有確定期限，亦即必須於次月五日前給付，依民法
    第316條、第229條第1項規定，期限屆至，債權人即得請求
    清償，債務人開始負遲延責任，故被告乙○○於92年11月5
    日猶未取得十月份之管理服務費時，自得請求清償。(二)證人
    即泛美大樓新管理委員會之財務委員戊○○於95年7月14日
    在本院具結證稱：「（問：92年10月份的管理服務費，在11
    月5日前有無給付？）沒有，是遲延給他」、「（問：「（
    問：遲延原因？）丁○○向合作金庫銀行中港分行凍結大樓
    公共基金，所以我們沒有辦法支付給他，他只有管理二十天
    ，我們只向住戶收了五萬多元，五萬元必須先支付大樓的水
    、電費，清潔員的費用，所以就不夠給他，所以才跟他協商
    慢一點給他」、「（問：跟誰協商？在何時何地協商？）在
    天水茶坊跟丙○○、乙○○協商，還有一些新選的委員，協
    商時間在11月6日或7日」、「（問：11月5日沒有辦法如期
    給付錢給乙○○有沒有通知他？）有，乙○○先發帳單給我
    們，我們有困難，就有先跟他聯絡，通知他要慢給他，但沒
    有明確跟他說何時錢可以給他」、「（問：11月7日在天水
    茶坊協商的結果？）我跟乙○○、丙○○說等我們跟住戶收
    了管理費再給他」、「（問：乙○○如何表示？）他說好，
    他也答應我們說如果我們有困難就讓我們慢一點繳，協調後
    ，11月10日丙○○、乙○○就通知我們說要撤離，我們不能
    再跟你們服務」、「（問：什麼時候撤哨？）我們要求他們
    給我們時間去找新的管理員，他們11月12日就自動撤離」（
    參本院卷第77～78頁筆錄），顯見管理委員會確實未按時給
    付被告乙○○92年10月份之管理服務費用，而被告乙○○雖
    曾與新管理委員會之委員協商過管理服務費之給付事宜，同
    意新管理委員會可以慢一點付，但雙方卻均未明確約定慢到
    何時給付，亦即未定有清償期，而未訂清償期之債權，依民
    法第315條之規定，債權人自得隨時請求清償。(三)被告丁○○以泛美大樓主任委員之身分與被告乙○○訂立之該份管理
    維護契約第13條第3項約定：「甲方未按時給付服務費予乙
    方，經乙方催告，仍未於五日內繳交者，以違約論，乙方得
    請求甲方支付違約金三十萬元」（參發查卷第16頁），而被
    告乙○○陳稱：「（問：你有向丁○○催告？）有，我都是
    用電話跟她說」、「（問：你給她多少時間？）我說沒有辦
    法給的話，沒有給我確定的時間，我們就照契約走，我不記
    得說幾天，但我有說這幾天妳沒有給我的話我就照契約的約
    定走」（參本院卷第98頁筆錄），被告丁○○供稱：「（問
    ：十月的管理費遲延，乙○○有向妳催告？）有，他有打電
    話跟我說，但日期我不記得」、「（問：距離11月5日幾天
    ？）不記得」、「（問：乙○○催告妳繳款，給妳幾天的期
    限？）他沒有說」（參本院卷第96頁筆錄），足見被告乙○○有依約向契約之相對人即被告丁○○催告，是以被告乙○○於92年11月14日具狀聲請本院發支付命令時，因未取得十
    月份管理費，而認為對方違約，其有權請求違約金，並無何
    不妥之處。(四)被告乙○○於92年11月12日即撤哨，此經證人
    戊○○陳述明確（參前揭證人筆錄），並有內載：「由於社
    區內部爭議未決及無法支付本公司管理服務費，故決定自92
    年11月12日上午7時起全面停止社區服務」等字之公告一紙
    在卷可稽（參發查卷第18頁），可知被告乙○○係於92年11
    月12日停止對泛美大樓之服務，亦即就十一月部分，其對泛
    美大樓管理委員會有十一或十二天管理服務費用之債權，雖
    然依契約規定，該債權必須於92年12月5日尚未給付時，才
    能請求，惟民事訴訟法第246條規定：「請求將來給付之訴
    ，以有預為請求之必要者為限，得提起之」，亦即有預為請
    求之必要時，得提起將來給付之訴。今被告乙○○以十月份
    之管理費對方已無法支付，而認為十一月份之管理費應亦難
    以取得為由，於聲請就十月份管理費服務費及違約金發支付
    命令時，同時聲請對十一月份管理服務費發支付命令，乃其
    合法權利之行使，縱然審理結果法院認為十一月份之管理費
    ，期限未到尚不得請求，但絕非能據此認為被告乙○○有詐
    騙法院之意思，何況新管理委員會給付十月份之管理費後，
    於不知被告乙○○有聲請支付命令及強制執行下（參發查卷
    第4頁之告訴狀），確實未再給付十一月份之管理服務費。
    綜上所述，本院認被告乙○○於92年11月14日向本院聲請核
    發支付命令，僅在使法院確認其權利，行使憲法所保障之訴
    訟權，並無何不法所有之意圖，也未使用詐術讓法院陷於錯
    誤。
五、次查，(一)被告乙○○於聲請本院核發支付命令後，本院尚未
    核發前，雖於92年11月18日委由丙○○向新管理委員會收取
    十月份之管理服務費四萬九千五百四十四元，丙○○並於所
    立之收據上附註第二點載：「貴大樓與本公司仍於合約有效
    期間內，只因貴大樓內部尚有爭議，不便涉入，所以暫時撤
    哨，待貴大樓爭議釐清後，本公司將繼續為貴大樓服務，因
    此將無解約與違約問題」等字（參發查卷第19頁）。惟證人
    丙○○於95年7月14日在本院具結證稱：「（問：收據上附
    註的第二點的真意是什麼？）當時管委會鬧雙胞，又在跟本
    公司合約有效的期間內，所以我特別註明因為貴大樓內部尚
    有爭議不便涉入，我特別強調公司暫時撤哨，等待貴大樓爭
    議釐清之後，本公司將繼續為貴大樓服務，因此，將無解約
    與違約的問題，這句話的意思是說我們還在有效期間內，我
    們先撤哨，撤哨原因我在第二項寫的很清楚，我擔心撤哨會
    被認為違約被罰，所以才會寫這句話，除此外沒有其他的意
    思」、「（問：因此將無解約違約的問題，是指誰沒有解約
    、違約的問題？）我是站在公司的立場，因為公司撤哨，並
    沒有解約、違約的問題」、「（問：你剛剛說收據也表示合
    約還在有效期間？）是的，因為合約訂一年」（參本院卷第
    88頁筆錄）。茲被告乙○○未與新或舊管理委員會協商，即
    於契約有效期間內之92年11月12日自行撤哨（詳前揭證人戊○○所述及公告），亦即停止職務之執行，其行為自會給人
    予違約之指責及欲解除契約之質疑，故丙○○為免除被告乙○○之責任及保障其權利，特別附註撤哨之原因係泛美大樓
    內部有爭議所造成，被告乙○○並無違約，待爭議釐清後將
    繼續為貴大樓服務，雙方並未解除契約，應係其專業之舉，
    其前揭所述應該為真，若該附註係指管理委員會沒有「違約
    」問題，被告乙○○拋棄違約金請求權，則何以還要贅寫沒
    有「解約」問題之部分。(二)被告乙○○係於聲請核發支付命
    令後，才取得新管理委員會給付之十月份管理費，則無論其
    係消極的不作為，或不知可以作為，而未聲請縮減金額，均
    無礙其當時聲請之合法性，亦非能據以論其後來有不法所有
    之意圖，此已收取部分，相對人只能於訴訟中主張，或確定
    後於執行中提起異議之訴。況且本件被告乙○○雖未為減縮
    金額之聲請，但於強制執行後，立即打電話給被告丁○○表
    示要退還十月份管理費之事，此經被告丁○○於94年8月12
    日在檢察官偵訊中陳稱：「我叫乙○○先不要還這筆錢，因
    為我們管委會還沒確定，我不要保管這筆錢」等語明確（參
    偵續一卷第55頁筆錄），被告乙○○並於93年8月26日與被
    告丁○○訂立內容為：「乙○○依法強制執行三十七萬九千
    九百七十四元內含泛美大樓管理委員會已支付四萬九千五百
    四十四元之部分，乙○○雖於強制執行時口頭表示要歸還，
    但因委員會內部仍在訴訟中，故雙方協議待訴訟確定後，再
    交還給委員會」之協議書一份（參第11631號偵卷第51頁）
    ，最後於94年10月12日將該筆款項匯還給管理委員會（參偵
    續一卷第120頁匯款單），此益徵被告乙○○確無不法所有
    之意圖。
六、再查，(一)泛美大樓於92年間確有新舊管理委員會合法性之爭
    議部分，業經被告二人陳述在卷，並經告訴狀及起訴書記載
    明確，被告丁○○並以92年10月13日選出之新的管理委員為
    被告提起確認委任關係不存在之訴，經本院92年度訴字第31
    12號、臺灣高等法院臺中分院93年度上字第232號判決被告
    丁○○勝訴確定，亦即新管理委員會不合法，此有該二案之
    判決書存卷可佐。(二)證人戊○○於95年7月14日在本院具結
    證稱：「（問：92年11月至93年錢遭被告乙○○領走，社區
    由哪組委員會在運作？）由新的委員會在運作」（參本院卷
    第80頁筆錄）。茲新的管理委員於92年10月13日選出，新的
    管理委員會開始運作接管該大樓，被告丁○○之主任委員職
    權被架空，與新管理委員會之委員又進入訴訟之對立關係，
    被告丁○○自是無法參與處理泛美大樓之公共事務，也無法
    與新管理委員會溝通，此從其於92年11月11日所提出之緊急
    聲明中載：「本人將提起撤銷92年10月13日區分所有權人會
    議之訴訟，未獲終局判決前住戶繳交給管委會之管理費、車
    位費，如有任何問題概與本人無關」（參發查卷第17頁）、
    93年3月2日所提出之聲明中載：「社區與管理服務人簽的合
    約不在我手上，有人故意違約，製造被處以違約金的機會，
    所以應該說，是故意違約的人在配合，我記得依照合約，只
    要一個月前告知解約即可無條件解約，為何故意不給付服務
    費而造成違約，心態可議，在區公所的資料我仍是主任委員
    ，居心不良的人，想害我為違約案跑法院，我不接受」（參
    發查卷第36頁）等字可知。是以新管理委員會已支付92年10
    月份之管理服務費給被告乙○○之事，新管理委員會理應不
    會主動告知被告丁○○，而本件亦查無被告丁○○於收受支
    付命令至其確定期間，已經知道新管理委員會已支付被告乙○○十月份管理服務費之任何證據，故非能究責被告丁○○
    明知被告乙○○已收取十月份之管理服務費而不異議。(三)被
    告乙○○向本院聲請核發支付命令，依前揭所述，係根據其
    與被告丁○○所訂立之合約內容所為之權利行使，被告丁○○於不知被告乙○○已收取十月份管理服務費之情形下，認
    為被告乙○○之聲請無何不當之處，而未提出異議，也屬明
    理息訟之舉，至被告乙○○請求三十萬元違約金是否過高，
    被告丁○○非法律專業人士是否知道可聲請法院酌減，姑且
    不論，惟核諸被告丁○○前揭93年3月2日之聲明內容，可知
    被告丁○○係認為本件違約係新管理委員會故意造成，其不
    願意為新管理委員會故意造成之違約行為跑法院（即聲明異
    議進入訴訟），並非意圖為自己或第三人不法之利益，或損
    害本人之利益，才故意不提出異議，且縱使被告丁○○係因
    與新管理委員會之爭議，致消極的怠於注意未提出異議，依
    上揭判例意旨，其行為亦與刑法背信罪之構成要件不符。
七、綜上所述，本院認被告乙○○、丁○○所言為真，堪以採信
    ，本件應僅係管理委員會與被告乙○○之民事糾葛問題，與
    刑法詐欺取財罪、背信罪之構成要件均不合，非能遽令被告
    二人分別負刑法第339條第1項、第342條之罪責。此外，復
    查無任何積極證據足資證明被告二人有何公訴人所指之犯行
    ，依上揭法條規定，自應為被告乙○○、丁○○均為無罪之
    諭知。
據上論斷，應依刑事訴訟法第301條第1項，判決如主文。
本件經檢察官甲○○到庭執行職務
中    華    民    國    95    年    7     月    28    日
                  臺灣臺中地方法院刑事第十三庭
                          審判長法  官  陳慧珊
                                法  官  許月馨
                                法  官  李秋娟
上為正本係照原本作成
如不服本判決，應於判決送達後十日內向本院提出上訴狀，上訴
於臺灣高等法院臺中分院( 須附繕本 )。
                                書記官  吳慕先
中    華    民    國    95    年    7     月    28    日


司法院資訊處製作；財團法人民間司法改革基金會備份。
